---
title: "Análise de dados: Explorando a base de dados **Data Science Salaries 2023** do **Kaggle**"
lang: pt
toc: true
code-annotations: "hover"
execute:
  echo: true
---


Você já se deparou com um conjunto de dados e se perguntou por onde começar a extrair informações valiosas? A Análise Exploratória de Dados (EDA) é a resposta para essa pergunta! Nesta análise, apresentaremos um guia passo a passo que o ajudará a realizar uma EDA eficiente e obter insights significativos dos seus dados.

Para isso, vamos utilizar a base de dados [Data Science Salaries 2023](https://www.kaggle.com/datasets/arnabchaki/data-science-salaries-2023) do **Kaggle**. Essa base de dados contém informações sobre os salários de profissionais de ciência de dados em diferentes regiões e setores.

## Sobre os dados

O conjunto de dados refere-se aos salários de diferentes profissionais de ciência de dados, mensurados nas seguintes características:

  - **work_year:** O ano em que o salário foi pago.
  - **experience_level:** O nível de experiência no trabalho durante o ano.
  - **employment_type:** O tipo de emprego para a função.
  - **job_title:** O cargo exercido durante o ano.
  - **salary:** O valor total do salário bruto pago.
  - **salary_currency:** A moeda do salário pago, representada por um código [ISO 4217](https://pt.wikipedia.org/wiki/ISO_4217).
  - **salary_in_usd:** O salário em USD (dólares americanos).
  - **employee_residence:** O país de residência principal do funcionário durante o ano de trabalho, representado por um código [ISO 3166](https://www.iban.com/country-codes).
  - **remote_ratio:** A quantidade geral de trabalho realizado remotamente.
  - **company_location:** O país da sede da empresa ou filial contratante.
  - **company_size:** O número médio de pessoas que trabalharam para a empresa durante o ano.



## Pacotes utilizados

```{r}
pacman::p_load(
  rio, here, skimr, tidyverse, gtsummary, rstatix, janitor, scales, flextable, descriptr, treemapify, ggpubr, funModeling, ggalluvial,
  vip, VIM, patchwork, monochromeR, googleVis) 
```

## Leitura dos dados
 
```{r}
dados = read.csv('dados/ds_salaries.csv', stringsAsFactors = TRUE) 
dados %>% 
  glimpse()
```


