---
title: "Reconhecendo padrões usando a base de dados Space Titanic"
format: html
execute:
  cache: true
---

Imagine que você é um cientista de dados responsável por entender os perfis dos passageiros da nave Space Titanic, que viajava em direção a uma colônia espacial. Infelizmente, parte da tripulação desapareceu misteriosamente e agora queremos entender se havia padrões ocultos entre os passageiros que possam explicar esse desfecho.

A base de dados Space Titanic, inspirada no clássico Titanic e disponível no [`Kaggle`](https://www.kaggle.com), será utilizada para trabalharmos técnicas de clusterização não supervisionada, que nos permitem:

- 🔍 Descobrir grupos de passageiros com perfis semelhantes;

- 🧠 Analisar comportamentos e características emergentes em cada grupo;

- 📊 Auxiliar em decisões estratégicas para personalização de serviços, segurança de bordo e planejamento de missões futuras.


## Pacotes utilizados 

```{r, message=FALSE, warning=FALSE}
load <- function(pkg){
  new.pkg <- pkg[!(pkg %in% installed.packages()[, "Package"])]
  if (length(new.pkg))
    install.packages(new.pkg, dependencies = TRUE)
  sapply(pkg, require, character.only = TRUE)
} 

## Pacotes utilizados nessa análise

packages = c("tidyverse",'tidymodels', 'tidyclust', 'dbscan', 'meanShiftR', 'kohonen', 'doParallel', 'tictoc', 'tidyr', 'purrr', 'cluster', 'umap', 'funModeling', 'clue', 'janitor', 'mclust', 'tictoc', 'future', 'doFuture', 'progressr', 'FactoMineR', 'factoextra', 'vegan', 'clusterCrit')
load(packages)
```


## Leitura dos dados
 
```{r}
dados = rio::import("https://raw.githubusercontent.com/tiagomartin/est125/refs/heads/main/dados/space_titanic.csv")
dados %>% 
  glimpse()
```

```{r}
dados %>% df_status()
```


```{r}
set.seed(12345)  # Escolha um número fixo qualquer
```


De análises anteriores, propomos as seguintes novas variáveis

```{r message=FALSE, warning=FALSE}
# Engenharia de variáveis
dados = dados %>%
  separate(Cabin, c("CabinDeck", "CabinNum", "CabinSide"), sep = "/", remove = TRUE) %>% 
  separate(PassengerId, c("PassGroup", "nGroup"), sep = "_", remove = TRUE) %>% 
  mutate(CabinDeck = as.factor(CabinDeck),
         CabinSide = as.factor(CabinSide), 
         PassGroup = as.numeric(PassGroup))
```


## Receita de pré-processamento

```{r}
receita = recipe(~ ., data = dados) %>%
  step_rm(Name, Transported) %>%
  step_mutate(across(where(is.character), as.factor)) %>%
  step_mutate(
    GroupSize = as.integer(purrr::map_dbl(PassGroup, ~ sum(PassGroup == .x))),
    IsAlone = ifelse(GroupSize==1, 1, 0) %>% as.factor(),
    CabinNum = as.numeric(CabinNum),
    nGroup = as.numeric(nGroup),
    VIP = as.factor(VIP),
    CryoSleep = ifelse((RoomService > 0 | FoodCourt > 0 | ShoppingMall > 0 | Spa > 0 | VRDeck > 0), tidyr::replace_na(CryoSleep, FALSE),TRUE),
    CryoSleep = as.factor(CryoSleep)) %>% 
  step_impute_knn(CryoSleep, neighbors = 2, impute_with = imp_vars(PassGroup, CabinDeck, CabinNum, CabinSide)) %>% 
  step_mutate(
    RoomService = ifelse(CryoSleep==TRUE, tidyr::replace_na(RoomService, 0),RoomService),
    FoodCourt = ifelse(CryoSleep==TRUE, tidyr::replace_na(FoodCourt, 0),FoodCourt),
    ShoppingMall = ifelse(CryoSleep==TRUE, tidyr::replace_na(ShoppingMall, 0), ShoppingMall),
    Spa = ifelse(CryoSleep==TRUE, tidyr::replace_na(Spa, 0), Spa),
    VRDeck = ifelse(CryoSleep==TRUE, tidyr::replace_na(VRDeck, 0), VRDeck)
  ) %>% 
  step_impute_knn(RoomService, FoodCourt, ShoppingMall, Spa, VRDeck, neighbors = 2, 
                  impute_with = imp_vars(PassGroup, CabinDeck, CabinNum, CabinSide)) %>%
  step_impute_bag(Age, VIP, CryoSleep, Destination, HomePlanet, CabinDeck, CabinNum, 
                  CabinSide) %>%
  step_mutate(across(RoomService:VRDeck, ~ log10(. + 1))) %>% 
  step_mutate(despesasSuperfluas = RoomService + Spa + VRDeck,
              despesasBasicas = FoodCourt + ShoppingMall,
              Isearth = ifelse(HomePlanet=='Earth', 1, 0) %>% as.factor(),
              Iskid = ifelse(Age < 14, 1, 0) %>% as.factor()) %>% 
  step_rm(PassGroup) %>%
  step_corr(all_numeric_predictors(), threshold = 0.95) %>%  # Remove colineares
  step_dummy(all_nominal_predictors()) %>%
  step_normalize(all_numeric_predictors()) %>% 
  step_nzv(all_predictors())
```



## Pré-processamento fora do tuning

```{r}
prep_dados <- prep(receita)
dados_prep <- bake(prep_dados, new_data = NULL)
```


```{r}
dados_prep %>% 
  glimpse()
```

## Verificando a Estrutura de Agrupamento com PCA

Antes de aplicar algoritmos de clusterização, é essencial compreender a estrutura de correlação intrínseca dos dados, ou seja, se os dados realmente apresentam indícios de agrupamentos naturais. Uma das formas mais eficazes e intuitivas de verificar isso é por meio de uma análise exploratória baseada em Análise de Componentes Principais (PCA).

A PCA reduz a dimensionalidade dos dados ao projetá-los em um novo sistema de eixos ortogonais (as componentes principais) que maximizam a variância explicada. Ao analisar os dados projetados nas duas primeiras componentes principais, é possível visualizar possíveis agrupamentos naturais, outliers e sobreposições.

Essa visualização também permite:

- Avaliar a separabilidade dos grupos esperados;

- Identificar variáveis que mais contribuem para a estrutura dos dados;

- Decidir se faz sentido aplicar técnicas de clusterização.

```{r}
pca_result <- prcomp(dados_prep, center = TRUE, scale. = TRUE)
fviz_pca_ind(pca_result, col.ind = "grey70") 
```


## Definição dos modelos K-means e Hierárquico

Antes de ajustarmos os modelos de clusterização, é necessário definir suas configurações por meio dos *model specifications* no framework `tidymodels`, utilizando o pacote `tidyclust`. Essa etapa permite estabelecer os principais parâmetros do modelo, como o número de grupos a ser ajustado (`tune()`), o mecanismo de execução (`engine`) e o modo de operação (`partition` para métodos de agrupamento).

Atualmente, o pacote `tidyclust` oferece suporte apenas a dois algoritmos de clusterização: **K-means** e **Clusterização Hierárquica Aglomerativa**. A seguir, criamos as especificações para esses dois métodos:

- `kmeans_spec`: define o modelo K-means, que busca particionar os dados em grupos minimizando a variabilidade interna de cada cluster.

- `hclust_spec`: define o modelo hierárquico, com ligação do tipo `ward.D`, que constrói agrupamentos de forma incremental buscando minimizar o aumento da variância total entre grupos.


```{r}
kmeans_spec <- k_means(num_clusters = tune()) %>%
  set_engine("stats") %>%
  set_mode("partition")

hclust_spec <- hier_clust(num_clusters = tune(), linkage_method = "ward.D2") %>%
  set_engine("stats") %>%
  set_mode("partition")
```


Ambas as especificações usam o motor `stats`, que corresponde às implementações nativas do R. Essas definições servirão como base para a construção dos *workflows* de clusterização, permitindo a validação cruzada e o ajuste automático do número ideal de grupos com base nos dados analisados.

## Tuning com validação cruzada

Com as especificações dos modelos definidas, o próximo passo consiste na construção dos *workflows* e na execução do processo de ajuste dos hiperparâmetros, neste caso, o número de clusters.

Primeiramente, utilizamos a função `vfold_cv()` para gerar um esquema de validação cruzada com 5 partições, garantindo uma avaliação robusta da performance dos modelos em diferentes subconjuntos dos dados (`dados_prep`).

```{r}
folds_prep <- vfold_cv(dados_prep, v = 5)
```

Em seguida, criamos dois *workflows*, um para o modelo K-means e outro para o modelo Hierárquico. Ambos são configurados para usar todos os preditores disponíveis na base de dados `(~ .)` e incorporam suas respectivas especificações (`kmeans_spec` e `hclust_spec`).


```{r}
wf_kmeans <- workflow() %>% add_model(kmeans_spec) %>% add_formula(~ .)
wf_hclust <- workflow() %>% add_model(hclust_spec) %>% add_formula(~ .)
```

O grid de valores para o hiperparâmetro `num_clusters` é definido entre 2 e 10, permitindo que o processo de tuning explore diferentes possíveis quantidades de agrupamentos.

```{r}
grid <- tibble(num_clusters = 2:6)
```

Por fim, aplicamos a função `tune_cluster()` para cada modelo, realizando o ajuste do número de clusters com base na métrica de avaliação silhueta média (`silhouette_avg`), uma medida amplamente utilizada para quantificar a qualidade dos agrupamentos formados. Essa métrica avalia o quão bem cada ponto está agrupado com seus vizinhos em comparação com outros clusters.

Esse processo nos permitirá comparar o desempenho dos modelos e selecionar o número ideal de grupos de forma sistemática e fundamentada.

```{r}
# 1. Plano com paralelismo
plan(multisession, workers = parallel::detectCores() - 1)
registerDoFuture()

handlers("txtprogressbar")  # ou "progress"

tic()
with_progress({
res_kmeans <- tune_cluster(
  wf_kmeans,
  resamples = folds_prep,
  grid = grid,
  metrics = cluster_metric_set(silhouette_avg)
)
})

with_progress({
res_hclust <- tune_cluster(
  wf_hclust,
  resamples = folds_prep,
  grid = grid,
  metrics = cluster_metric_set(silhouette_avg)
)
})
toc()
```

## Resultados e melhor modelo

Após a execução do processo de tuning com validação cruzada, o próximo passo é identificar o número ideal de clusters para cada modelo com base na métrica de avaliação escolhida, neste caso, a silhueta média (`silhouette_avg`). Essa métrica indica quão bem as observações estão agrupadas: valores próximos de 1 sugerem melhor separação entre os grupos.


```{r}
melhor_kmeans <- select_best(res_kmeans, metric = "silhouette_avg")
melhor_hclust <- select_best(res_hclust, metric = "silhouette_avg")
```


Utilizamos a função `select_best()` para extrair, de forma automática, o valor de `num_clusters` que resultou na melhor performance para cada modelo. Em seguida, atualizamos as especificações dos modelos K-means e Hierárquico com o número de clusters ótimo encontrado.


```{r}
kmeans_final <- k_means(num_clusters = melhor_kmeans$num_clusters) %>%
  set_engine("stats") %>%
  set_mode("partition")

hclust_final <- hier_clust(num_clusters = melhor_hclust$num_clusters, linkage_method = "ward.D") %>%
  set_engine("stats") %>%
  set_mode("partition")
```

Com os modelos atualizados, recriamos os *workflows* finais utilizando a função `update_model()`, garantindo que cada *workflow* reflita o melhor número de grupos encontrado durante o tuning.


```{r}
workflow_final_kmeans <- wf_kmeans %>%
  update_model(kmeans_final)

workflow_final_hclust <- wf_hclust %>%
  update_model(hclust_final)
```


Por fim, ajustamos os modelos finais aos dados completos (`dados_prep`) utilizando a função `fit()`. As predições geradas (`predict()`) nos fornecem os rótulos de cluster para cada observação, permitindo identificar a qual grupo cada indivíduo foi atribuído. Esses rótulos são armazenados nas variáveis `grupos_kmeans` e `grupos_hierarquico`, que serão posteriormente utilizados para interpretação e visualização dos padrões encontrados.

```{r}
modelo_final_kmeans <- fit(workflow_final_kmeans, data = dados_prep)
grupos_kmeans <- as.factor(predict(modelo_final_kmeans, new_data = dados_prep)$.pred_cluster)

modelo_final_hclust <- fit(workflow_final_hclust, data = dados_prep)
grupos_hierarquico <- as.factor(predict(modelo_final_hclust, new_data = dados_prep)$.pred_cluster)
```


Esse processo assegura que os modelos finais utilizados para análise estejam otimizados em relação à estrutura dos dados e fundamentados em uma métrica de qualidade apropriada para tarefas de clusterização.

## Visualização de Grupos Gerados via PCA

Em tarefas de clusterização, é comum gerar agrupamentos com base em medidas de similaridade ou distância entre observações. No entanto, como os dados frequentemente têm muitas variáveis (ou dimensões), torna-se desafiador visualizar e interpretar os agrupamentos diretamente no espaço original.

Para lidar com esse problema, uma técnica amplamente utilizada é a Análise de Componentes Principais (`PCA`). A `PCA` transforma os dados originais em um novo sistema de coordenadas formado por componentes principais, isto é, combinações lineares das variáveis originais que maximizam a variância explicada. As duas primeiras componentes geralmente capturam a maior parte da estrutura dos dados, possibilitando uma visualização bidimensional informativa.


```{r}
fviz_pca_ind(
  pca_result,
  geom.ind = "point",
  col.ind = grupos_kmeans,
  palette = "Set2",
  addEllipses = TRUE,
  legend.title = "Grupo",
  title = "Visualização dos Grupos Formados no Espaço das Componentes Principais"
)

fviz_pca_ind(
  pca_result,
  geom.ind = "point",
  col.ind = grupos_hierarquico,
  palette = "Set2",
  addEllipses = TRUE,
  legend.title = "Grupo",
  title = "Visualização dos Grupos Formados no Espaço das Componentes Principais"
)
```

Ao projetar os dados nesse plano PCA e colorir os pontos de acordo com os grupos gerados por um algoritmo de clusterização, conseguimos:

- Visualizar a separação (ou sobreposição) entre os grupos;

- Avaliar a qualidade da segmentação de forma intuitiva;

- Identificar outliers ou observações ambíguas;

- Validar visualmente se há coerência entre os agrupamentos e a estrutura intrínseca dos dados.

Além disso, o uso de elipses de confiança pode reforçar a noção de centralidade e dispersão de cada grupo, tornando a visualização ainda mais interpretável.



## Tuning manual de DBSCAN, MeanShift e SOM


Diferentemente dos métodos K-means e Hierarchical Clustering, que podem ser facilmente integrados ao framework `tidyclust` e ajustados automaticamente via validação cruzada com `tune_cluster()`, os algoritmos DBSCAN, MeanShift e Redes SOM exigem uma abordagem manual de tuning dos hiperparâmetros. Isso se deve a características específicas desses modelos e às limitações atuais das interfaces automatizadas.



### Tuning de DBSCAN

Como o algoritmo DBSCAN não possui uma etapa automática de ajuste de hiperparâmetros integrada ao `tidyclust`, é necessário realizar o tuning manual dos dois parâmetros fundamentais do modelo:

- `eps`: raio de vizinhança que define a densidade mínima em torno de um ponto;

- `minPts`: número mínimo de pontos necessário para formar uma região densa (núcleo do cluster).

Para facilitar esse processo, definimos a função `avaliar_dbscan()`, que recebe diferentes combinações de `eps` e `minPts` e avalia o desempenho do modelo com base na média do índice de silhueta, uma métrica que quantifica o quão bem cada observação está agrupada.


```{r}
avaliar_dbscan <- function(eps, minPts, dados) {
  modelo <- dbscan::dbscan(dados, eps = eps, minPts = minPts)

  # Remove ruído (cluster 0)
  grupos <- modelo$cluster
  grupos_validos <- grupos[grupos != 0]
  n_clusters <- length(unique(grupos_validos))

  # Calcular a silhueta apenas se houver pelo menos dois grupos distintos (além de ruído)
  if (n_clusters > 1) {
    sil <- silhouette(grupos, dist(dados))
    media_sil <- mean(sil[, 3], na.rm = TRUE)
  } else {
    media_sil <- NA_real_
  }

  tibble(
    eps = eps,
    minPts = minPts,
    n_clusters = n_clusters,
    silhueta = media_sil
  )
}
```


Essa abordagem permite montar uma `grid` de busca com diferentes valores de `eps` e `minPts`, testando várias combinações para selecionar aquela que maximiza a separação entre os clusters e minimiza a presença de ruído.


```{r}
# Grid de hiperparâmetros
eps_grid <- seq(3.0, 4.0, by = 0.1)
minPts_grid <- seq(10, 30, by = 2)   # Mínimo de pontos mais restritivo
```

Seguindo, construimos um grid de parâmetros por meio da função `expand.grid()`, combinando todos os valores possíveis de `eps` e `minPts` definidos previamente nas variáveis `eps_grid` e `minPts_grid`. Utilizamos a função `pmap_dfr()` (do pacote `purrr`) para aplicar a função `avaliar_dbscan()` a cada combinação da grid. O argumento `.progress =` permite o acompanhamento da execução, útil especialmente em grades extensas.


```{r}
tic()
dbscan_results <- expand.grid(eps = eps_grid, minPts = minPts_grid) %>%
  mutate(silhouette = pmap_dfr(list(eps, minPts), avaliar_dbscan, dados = dados_prep, .progress = FALSE)) %>%
  drop_na() %>%
  arrange(desc(silhouette$silhueta))
toc()
```

Os resultados são ordenados em ordem decrescente de acordo com a silhueta média, permitindo identificar rapidamente os conjuntos de parâmetros que produziram os melhores agrupamentos em termos de coesão e separação dos grupos.

```{r}
melhor_dbscan <- dbscan_results %>%
  filter(!is.na(silhouette$silhueta), silhouette$n_clusters == 3) %>%
  arrange(desc(silhouette$silhueta)) %>%
  slice(1) %>%
  pull(silhouette)
```

Com os valores ideais de `eps` e `minPts` em mãos, ajustamos o modelo DBSCAN final sobre os dados completos (`dados_prep`). Os rótulos de cluster atribuídos pelo modelo são armazenados em `grupos_dbscan`, e podem assumir os valores 1, 2, 3 para os grupos válidos e 0 para os pontos classificados como ruído.

```{r}
modelo_dbscan <- dbscan(dados_prep, eps = melhor_dbscan$eps, minPts = melhor_dbscan$minPts)
grupos_dbscan <- as.factor(modelo_dbscan$cluster)
```


Para facilitar a interpretação visual dos agrupamentos encontrados, utilizamos novamente a projeção PCA.

```{r}
fviz_pca_ind(
  pca_result,
  geom.ind = "point",
  col.ind = grupos_dbscan,
  palette = "Set2",
  addEllipses = TRUE,
  legend.title = "Grupo",
  title = "Visualização dos Grupos Formados no Espaço das Componentes Principais"
)
```



### Tuning de MeanShift

O algoritmo **MeanShift** é um método de clusterização baseado em densidade que não exige a definição prévia do número de clusters. No entanto, seu desempenho é altamente sensível à escolha do parâmetro `bandwidth`, que determina o raio de influência ao redor de cada ponto para estimar os modos da distribuição dos dados.

Como o `tidyclust` ainda não oferece suporte nativo ao MeanShift, a definição do melhor modelo deve ser feita manual e empiricamente, avaliando diferentes valores de `bandwidth`.

Para isso, implementamos duas funções: A função `avaliar_meanshift()`, que aplica o algoritmo `meanShiftR::meanShift()` a uma matriz de dados com um vetor de `bandwidth` (um valor para cada variável)

```{r}
avaliar_meanshift <- function(bandwidth, dados) {
  # Aplica o MeanShift com o vetor de bandwidth
  modelo <- meanShiftR::meanShift(dados, bandwidth = bandwidth)

  # Grupos
  grupos <- modelo$assignment + 1

  # Verifica se há mais de um grupo
  if (length(unique(grupos)) < 2) {
    return(tibble(
      bandwidth = list(bandwidth),
      silhueta = NA_real_,
      n_clusters = 1
    ))
  }

  # Calcula silhueta
  sil <- silhouette(grupos, dist(dados))
  sil_media <- mean(sil[, 3])

  # Retorna tibble
  tibble(
    bandwidth = list(bandwidth),
    silhueta = sil_media,
    n_clusters = length(unique(grupos))
  )
}
```

E a função `tuning_meanshift()`, que gera uma grid de vetores de `bandwidth` multiplicando o desvio padrão de cada variável por uma sequência de fatores escalares (de 1.5 a 5.0). Para cada vetor de `bandwidth`, aplicamos a função `avaliar_meanshift()` e armazenamos os resultados, possibilitando identificar a combinação que resulta na melhor estrutura de agrupamento com base na silhueta média.

```{r}
tuning_meanshift <- function(dados) {
  # Grid de escalas maiores para reduzir o número de grupos
  sd_vars <- apply(dados, 2, sd)
  escalas <- seq(1.5, 5, by = 0.1)
  bw_grid <- lapply(escalas, function(e) e * sd_vars)

  # Avalia cada vetor de bandwidth
  resultados <- purrr::map_dfr(bw_grid, ~avaliar_meanshift(.x, dados))

  return(resultados)
}
```

O objeto final `resultado` contém todas as combinações testadas e suas respectivas performances, servindo de base para a escolha do `bandwidth` ideal para o modelo MeanShift.

```{r}
tic()
resultado <- tuning_meanshift(as.matrix(dados_prep))
toc()
```


Após testarmos diversas combinações de `bandwidth` utilizando a função `tuning_meanshift()`, o próximo passo consiste em selecionar a melhor configuração para o modelo MeanShift com base na silhueta média.

```{r}
melhor_bw <- resultado %>%
  filter(!is.na(silhueta), n_clusters > 1) %>%
  arrange(desc(silhueta)) %>%
  slice(1) %>%
  pull(bandwidth) %>%
  .[[1]]


modelo_meanshift <- meanShift(as.matrix(dados_prep), bandwidth = melhor_bw)
grupos_meanshift <- as.factor(modelo_meanshift$assignment)
```


Os rótulos de cluster obtidos pelo modelo são então utilizados para construir uma visualização bidimensional via PCA, facilitando a interpretação visual dos agrupamentos. No gráfico gerado, cada ponto representa uma observação, posicionada de acordo com os escores das componentes e colorida segundo o cluster ao qual pertence.


```{r}
fviz_pca_ind(
  pca_result,
  geom.ind = "point",
  col.ind = grupos_meanshift,
  palette = "Set2",
  addEllipses = TRUE,
  legend.title = "Grupo",
  title = "Visualização dos Grupos Formados no Espaço das Componentes Principais"
)
```


### Tuning de Redes SOM (Kohonen)

Diferentemente de métodos clássicos como K-means, as Redes de Kohonen (SOM – Self-Organizing Maps) formam agrupamentos de forma não supervisionada a partir de uma grade de neurônios, cuja estrutura (dimensão, topologia, taxa de aprendizado, número de iterações) impacta diretamente a qualidade dos grupos formados.

Como o pacote `tidyclust` ainda não oferece suporte direto para SOMs, o processo de tuning dos hiperparâmetros deve ser feito manualmente. Para isso, foi criada a função `avaliar_som()`, que recebe os principais hiperparâmetros do modelo e avalia sua performance de clusterização por meio do índice de silhueta média.

```{r}
avaliar_som <- function(xdim, ydim, topo, rlen, alpha, dados) {
  grid <- somgrid(xdim = xdim, ydim = ydim, topo = topo)
  
  modelo <- som(
    X = dados,
    grid = grid,
    rlen = rlen,
    alpha = alpha,
    keep.data = TRUE
  )
  
  grupos <- modelo$unit.classif
  
  if (length(unique(grupos)) < 2) {
    return(tibble(
      xdim = xdim,
      ydim = ydim,
      topo = topo,
      rlen = rlen,
      alpha = paste(alpha, collapse = "-"),
      silhueta = NA_real_,
      n_clusters = length(unique(grupos))
    ))
  }
  
  sil <- silhouette(grupos, dist(dados))
  sil_media <- mean(sil[, 3])
  
  tibble(
    xdim = xdim,
    ydim = ydim,
    topo = topo,
    rlen = rlen,
    alpha = paste(alpha, collapse = "-"),
    silhueta = sil_media,
    n_clusters = length(unique(grupos))
  )
}
```

Antes de iniciar o ajuste de modelos SOM, é necessário definir uma grid de busca com diferentes combinações de hiperparâmetros, permitindo explorar sistematicamente o impacto de cada configuração na qualidade dos agrupamentos formados.

```{r}
xdim_vals <- 2:5
ydim_vals <- 2:5
topo_vals <- c("rectangular", "hexagonal")
rlen_vals <- c(50, 100, 200, 400)
alpha_vals <- list(c(0.05, 0.01), c(0.1, 0.01), c(0.15, 0.01), c(0.2, 0.01))

grid_som <- expand.grid(
  xdim = xdim_vals,
  ydim = ydim_vals,
  topo = topo_vals,
  rlen = rlen_vals,
  alpha = I(alpha_vals),  # evita descompactar a lista
  stringsAsFactors = FALSE 
)
```

O código acima constrói o grid utilizando a função `expand.grid()`, combinando os principais parâmetros que controlam o comportamento da rede SOM:

- `xdim` e `ydim`: definem as dimensões da grade de neurônios (por exemplo, uma grade 3x3 possui 9 unidades de saída). Grades maiores permitem maior resolução nos agrupamentos, mas podem aumentar a complexidade e o risco de overfitting.

- `topo`: especifica a topologia da grade, podendo ser:
    -  `rectangular`: disposição clássica dos neurônios em linhas e colunas.
    - `hexagonal`: cada neurônio possui mais vizinhos imediatos, o que suaviza a transição entre clusters.

- `rlen`: define o número de iterações de treinamento da rede. Quanto maior o valor, maior o tempo de treinamento, mas também a chance de convergência mais estável.

- `alpha`: um vetor com dois valores que especificam a taxa de aprendizado inicial e final. Taxas maiores aceleram o aprendizado no início, mas podem comprometer a estabilidade; taxas menores favorecem ajustes mais precisos no final do treinamento.


Uma observação importante para o parâmetro `alpha` é que ele é passada como uma lista (`I(alpha_vals)`) para garantir que cada vetor `c(valor_inicial, valor_final)` seja tratado como uma unidade indivisível durante a expansão da grid. Isso evita que o `expand.grid()` desfaça os pares de taxas de aprendizado.

O objeto `grid_som` resultante contém todas as possíveis combinações entre os valores de cada hiperparâmetro, e será utilizado para ajustar e avaliar diferentes modelos SOM via a função `avaliar_som()`.

```{r}
tic()
resultado_som <- pmap_dfr(
  grid_som,
  function(xdim, ydim, topo, rlen, alpha) {
    avaliar_som(xdim, ydim, topo, rlen, alpha, dados = as.matrix(dados_prep))
  }
)
toc()
```


Após a avaliação das diversas combinações de hiperparâmetros, selecionamos agora a melhor configuração da rede SOM com base nos seguintes critérios:

- Formação de no máximo 5 clusters, evitando segmentações excessivamente fragmentadas.

- Maior silhueta média, indicando uma boa separação e coesão entre os grupos formados.

```{r}
melhor_som <- resultado_som %>%
  filter(n_clusters <= 5) %>%
  arrange(desc(silhueta)) %>%
  slice(1)
```

Com os parâmetros selecionados, configuramos a grade de neurônios com `somgrid()`, especificando o número de neurônios (`xdim` × `ydim`) e a topologia (`topo`). Em seguida, o modelo SOM é ajustado com:

- Os dados preparados (`dados_prep`);

- O número de épocas de treinamento (`rlen`);

- A taxa de aprendizado inicial e final (`alpha`), convertida novamente de texto para vetor numérico.

```{r}
grid <- somgrid(xdim = melhor_som$xdim, ydim = melhor_som$ydim, topo = melhor_som$topo)

modelo_som <- kohonen::som(
  X = as.matrix(dados_prep),
  grid = grid,
  rlen = melhor_som$rlen,
  alpha = as.numeric(strsplit(melhor_som$alpha, "-")[[1]]),
  keep.data = TRUE
)
```


A saída `modelo_som$unit.classif` fornece os neurônios vencedores (clusters) para cada observação, representando os grupos aos quais os dados foram atribuídos.

```{r}
grupos_som <- modelo_som$unit.classif
```


Para interpretar os resultados, aplicamos uma projeção PCA sobre os dados e colorimos os pontos com base nos grupos atribuídos pela rede SOM. 

```{r}
fviz_pca_ind(
  pca_result,
  geom.ind = "point",
  col.ind = factor(grupos_som),
  palette = "Set2",
  addEllipses = TRUE,
  legend.title = "Grupo",
  title = "Visualização dos Grupos Formados no Espaço das Componentes Principais"
)
```



## Análise dos Clusters

Após aplicar diferentes algoritmos de clusterização aos dados (K-means, DBSCAN, MeanShift, SOM e Hierárquico), é importante avaliar o grau de concordância entre os agrupamentos gerados por cada método. Para isso, utilizamos o Índice Rand Ajustado (ARI – Adjusted Rand Index), uma métrica amplamente usada para comparar partições, corrigindo a aleatoriedade esperada por acaso.

Para isso, criamos o objeto `lista_grupos`, que armazena os vetores de rótulos atribuídos por cada método aos dados.

```{r}
lista_grupos <- list(
  kmeans = grupos_kmeans,
  dbscan = grupos_dbscan,
  meanshift = grupos_meanshift,
  som = grupos_som,
  hierarquico = grupos_hierarquico
)
```

```{r}
# Conta o número de grupos únicos gerados por cada método
tabela_num_grupos <- purrr::map_int(lista_grupos, ~ n_distinct(.x)) %>%
  tibble::enframe(name = "Metodo", value = "Numero_de_Grupos")

# Exibe a tabela
tabela_num_grupos
```


Utilizando a função `combn()`, criamos todas as combinações possíveis de dois algoritmos para comparar seus agrupamentos entre si. Para cada par de métodos, aplicamos a função `adjustedRandIndex()` (do pacote `mclust`), que retorna um valor entre:

- 1: agrupamentos idênticos;

- 0: agrupamentos não mais concordantes do que o esperado ao acaso;

- < 0: discordância inferior ao esperado aleatoriamente.

```{r}
# Gerar todas as combinações de pares de métodos
comparacao_ari <- combn(names(lista_grupos), 2, simplify = FALSE, FUN = function(par) {
  ari_val <- adjustedRandIndex(lista_grupos[[par[1]]], lista_grupos[[par[2]]])
  tibble(
    metodo1 = par[1],
    metodo2 = par[2],
    ARI = ari_val
  )
}) %>%
  bind_rows() %>%
  arrange(desc(ARI))

# Visualizar resultados
comparacao_ari
```


## Validação Estatística dos Agrupamentos

Podemos observar que os algoritmos que aparentemente apresentaram as melhores separações em nossa base de dados foram o K-means e as redes SOM. Embora o K-means seja amplamente conhecido por sua velocidade e facilidade de interpretação, ele assume que os grupos possuem forma aproximadamente esférica e tamanho similar, o que pode limitar sua aplicabilidade em dados com estruturas mais complexas. Por outro lado, o SOM é uma técnica baseada em aprendizado não supervisionado que preserva relações topológicas e permite visualizar agrupamentos de forma intuitiva, sendo particularmente útil em bases com não linearidades ou alta dimensionalidade.


A partir de agora, é fundamental ir além da interpretação visual e realizar uma avaliação estatística formal da validade dos grupos formados.

Nesta etapa, buscamos responder à seguinte pergunta:

> "Os grupos encontrados pelos métodos de clusterização representam subdivisões estatisticamente distintas com base nas variáveis originais dos dados?"



Para essa finalidade, a PERMANOVA (Permutational Multivariate Analysis of Variance) é uma técnica robusta e amplamente utilizada. A PERMANOVA avalia a existência de heterogeneidade entre grupos com base em uma matriz de distâncias (como distâncias euclidianas ou de Gower), ao invés de depender de pressupostos fortes como normalidade multivariada e homogeneidade das variâncias, como ocorre na MANOVA tradicional. A lógica do teste baseia-se em permutações aleatórias dos rótulos dos grupos, calculando a distribuição empírica da estatística F sob a hipótese nula de que não há diferença entre os grupos.

```{r}
# Definir número de núcleos (ex: todos menos 1)
n_cores <- parallel::detectCores() - 1

# Registrar o cluster
cl <- makeCluster(n_cores)
registerDoParallel(cl)

# Verificar se grupos estão no formato adequado
grupos_kmeans <- as.factor(grupos_kmeans)

# Calcular a matriz de distâncias (ou usar diretamente no adonis2)
dist_matrix <- dist(dados_prep, method = "euclidean")

# Executar PERMANOVA com paralelização
tic()
resultado_permanova <- adonis2(
  formula = dist_matrix ~ grupos_kmeans,
  permutations = how(nperm = 999, blocks = NULL),  # ou aumentar nperm = 5000+
  parallel = cl
)
toc()
# Encerrar cluster
stopCluster(cl)

# Exibir o resultado
resultado_permanova
```



```{r}
# Definir número de núcleos (ex: todos menos 1)
n_cores <- parallel::detectCores() - 1

# Registrar o cluster
cl <- makeCluster(n_cores)
registerDoParallel(cl)

# Verificar se grupos estão no formato adequado
grupos_som <- as.factor(grupos_som)

# Calcular a matriz de distâncias (ou usar diretamente no adonis2)
dist_matrix <- dist(dados_prep, method = "euclidean")

# Executar PERMANOVA com paralelização
tic()
resultado_permanova <- adonis2(
  formula = dist_matrix ~ grupos_som,
  permutations = how(nperm = 999, blocks = NULL),  # ou aumentar nperm = 5000+
  parallel = cl
)
toc()
# Encerrar cluster
stopCluster(cl)

# Exibir o resultado
resultado_permanova
```

Podemos observar que ambos os agrupamentos são estatisticamente significativos (valor-p < 0.001), indicando que há estrutura nos dados, ou seja, os grupos não são aleatórios. O agrupamento por SOM com 4 grupos explica mais variabilidade (29,9%) da estrutura de distâncias do que o K-means com 3 grupos (21,6%). O valor de F também é maior para o SOM (1233.1 vs. 1196.1), o que reforça a qualidade da separação em 4 grupos.


```{r}
# DBI exige labels inteiros
labels_som <- as.integer(grupos_som)

labels_km <- as.integer(grupos_kmeans)

dados_matrix <- as.matrix(dados_prep)

# Calcular índice Davies-Bouldin
dbi_result <- intCriteria(traj = dados_matrix, part = labels_som, crit = "all")
dbi_result_km <- intCriteria(traj = dados_matrix, part = labels_km, crit = "all")

# Exibir resultado
dbi_result$davies_bouldin
dbi_result$silhouette

dbi_result_km$davies_bouldin
dbi_result_km$silhouette

fviz_silhouette(silhouette(labels_som, dist(dados_prep)))
fviz_silhouette(silhouette(labels_km, dist(dados_prep)))
```

Com base nos valores para o índice de Davies-Bouldin (DBI) e índice de Silhueta, podemos fazer a seguinte interpretação comparativa entre dois métodos de clusterização


| Métrica            | SOM       | K-means | Melhor Método |
| ------------------ | --------- | ------- | ------------- |
| Davies-Bouldin (↓) | **1.91**  | 2.23    | ✅ **SOM**     |
| Silhueta (↑)       | **0.180** | 0.128   | ✅ **SOM**     |


Podemos observar que as redes SOM apresentam desempenho superior, possuindo menor DBI (1.91), o que indica que os clusters estão mais compactos e bem separados em comparação ao K-means. Além disso, apresenta maior índice de Silhueta (0.180), o que sugere que os indivíduos estão mais bem alocados dentro de seus clusters com relação à distância entre clusters.

Vale ressaltar que os valores do índice de Silhueta estão próximos de 0.1–0.2, o que indica clusters pouco definidos. Pode haver sobreposição entre grupos, indicando que talvez os dados não possuam estrutura de agrupamento forte.


## Perfis dos grupos gerados

```{r warning=FALSE, message=FALSE}
dados_com_grupos <- dados_prep %>%
  mutate(grupo_som = factor(grupos_som))

resumo_grupos <- dados_com_grupos %>%
  group_by(grupo_som) %>%
  summarise(across(where(is.numeric), mean, na.rm = TRUE)) %>%
  pivot_longer(-grupo_som, names_to = "variavel", values_to = "media")

ggplot(resumo_grupos, aes(x = variavel, y = media, color = grupo_som, group = grupo_som)) +
  geom_line() + geom_point() +
  theme_minimal() +
  labs(title = "Perfis Médios por Variável e Grupo (SOM)", x = "", y = "Média") +
  theme(axis.text.x = element_text(angle = 45, hjust = 1))
```


No gráfico acima, cada linha representa um dos 4 grupos gerados pela rede SOM (grupo_som de 1 a 4). O eixo x traz as variáveis originais da base de dados, enquanto que o eixo y representa a média padronizada de cada variável dentro de cada grupo. As diferenças entre as linhas ao longo do eixo x indicam variáveis que mais distinguem os grupos.

Com base no gráfico, destacam-se como importantes na separação entre os grupos SOM:

| Variável                                    | Observação                                                                         |
| ------------------------------------------- | ---------------------------------------------------------------------------------- |
| `ShoppingMall`                              | Grupo 1 tem valores visivelmente mais altos.                                       |
| `RoomService`, `Spa`, `VRDeck`              | Claramente mais elevados no **grupo 1**, próximos de zero ou negativos nos outros. |
| `FoodCourt`                                 | Também destaca o grupo 1 com pico alto.                                            |
| `IsAlone_X1`                                | Forte separação: grupo 3 com valor mínimo, grupo 1 e 4 mais elevados.              |
| `HomePlanet_Earth`                          | Grupo 2 se diferencia nitidamente dos demais.                                      |
| `HomePlanet_Mars`                           | Grupo 1 com valor fortemente negativo (quase -1), indicando ausência.              |
| `Destination_TRAPPIST-1e`                   | Variação clara entre os grupos, sobretudo entre 1 e 3.                             |
| `CryoSleep_TRUE.`                           | Separação visível entre grupos 1/3 e 2/4.                                          |
| `CabinDeck_B`, `CabinDeck_C`, `CabinDeck_F` | Alguns grupos têm picos bem distintos, sugerindo uso diferente das cabines.        |


### Interpretação geral dos grupos

- **Grupo 1:** parece composto por passageiros com alto consumo de serviços (`RoomService`, `Spa`, `VRDeck`, `FoodCourt`, `ShoppingMall`), geralmente não dormindo em `CryoSleep`, e com valores extremos em várias variáveis.
  - **Perfil:** Passageiros mais velhos, ativos, sociáveis, consumidores de serviços, não em criogenia, principalmente da Terra e viajando para TRAPPIST-1e.

- **Grupo 2:** mostra valores mais centrados, destaca-se por `HomePlanet_Earth` e padrões mais equilibrados.
  - **Perfil:** Grupo moderado, com pouca atividade em serviços pagos, viagem equilibrada entre sozinhos e acompanhados, origem majoritária da Terra, mas não se destacam por extremos.


- **Grupo 3:** possui vários valores médios negativos, baixa presença de serviços, e maior chance de estar sozinho (`IsAlone`).
  - **Perfil:** Passageiros com perfil econômico, viagem solitária, em criogenia, oriundos de Marte, com destino alternativo.

- **Grupo 4:** flutua, mas tem valores mais elevados em algumas categorias como `CabinDeck_E` e `VRDeck`.
  - **Perfil:** Grupo com forte localização em Deck G, com uso moderado de serviços e perfil híbrido, sem comportamento extremo.

O gráfico evidencia que variáveis relacionadas ao consumo de serviços, plano de viagem (`HomePlanet`/`Destination`) e características de cabine são as principais responsáveis pela separação dos grupos SOM. Isso demonstra que a SOM foi eficaz em capturar padrões de comportamento e perfil de passageiros.